臺灣臺北地方法院民事判決　　　　　　　　　　　　八十八年度簡上字第一０七號
　　上　訴　人　丁○○
　　　　　　　　乙○○
　　　　　　　　丙○○
　　　　　　　　己○
　　　　　　　　戊○○
　　右五人共同
　　訴訟代理人　陳良律師
　　　　　　　　莊柏林律師
　　被上訴人　　甲○○
　　訴訟代理人　陳鄭權律師
　　複代理人　　蕭守厚律師
　　　　　　　　陳鼎立律師
　　　　　　　　周相甫律師
　　　　　　　　劉君豪律師
右當事人間請求給付票款事件，上訴人對於中華民國八十七年十一月十六日之臺灣臺
北地方法院臺北簡易庭八十六年度北簡字第九四七一號第一審判決，提起上訴，本院
於民國九十三年九月十日辯論終結，判決如左：
    主  文
上訴駁回。
第二審訴訟費用由上訴人連帶負擔。
    事實及理由
甲、程序方面：
一、按民事訴訟法第四百二十七條第一項規定：「關於財產權之訴訟，其標的之金額
    或價額在新台幣五十萬元以下者，適用本章所定之簡易程序。」，且另於第二項
    明確第六款規定本於票據有所請求而涉訟者，應適用簡易訴訟程序，故而本於票
    據有所請求而涉訟者，依民事訴訟法第四百二十七條第二項第六款之規定，原則
    上仍應適用簡易程序應無疑義。至於同條第五項雖另規定：「第二項之訴訟，案
    情繁雜或其訴訟標的金額或價額逾第一項所定額數十倍以上者，法院得依當事人
    聲請，以裁定改用通常訴訟程序，並由原法官繼續審理。」，揆其立法目的，無
    非係認為在案情繁雜或兩造訟爭之訴訟標的金額或價額逾第一項所定額數十倍以
    上時，如當事人聲請適用通常訴訟程序，得由法官依職權審酌究以適用通常訴訟
    程序較為適當或是適用簡易程序較為適當，以平衡兩造當事人間之利益。故而在
    此等情形，縱使經當事人聲請，在決定是否適用通常訴訟程序，法院仍有審酌之
    職權，非謂在請求票據之訴訟中，一旦具有案情繁雜或兩造訟爭之訴訟標的金額
    或價額逾第一項所定額數十倍以上之情形，一經當事人聲請，法院即「應」將該
    等案件改為通常訴訟程序。查本件兩造之訴訟標的金額雖已超逾新台幣（下同）
    五十萬元十倍以上，惟其案情之爭點尚屬單純，即上訴人之被繼承人與被上訴人
    間就系爭票據之借貸原因關係是否存在，以及上訴人抗辯被上訴人以不相當之對
    價，取得系爭票據有無理由而已，雖然兩造為證明該等爭點之所聲請調查之證據
    資料較為繁瑣，然而原審依其職權認為本件案情不適用簡易訴訟程序，於法並無
    違誤。是上訴人以本案案情繁雜，且數額龐大，原審法院未據其聲請改適用通常
    訴訟程序，屬於程序上之瑕疵，應予廢棄發回云云，尚無理由。
二、次按依（舊）民事訴訟法第二百三十三條第一項及同法第三百九十四條之規定，
    得聲請補充判決者，以訴訟標的之一部或訴訟費用裁判有脫漏者，或法院應依職
    權宣告假執而未為宣告，或忽視假執行之聲請者為限，至忽視免為假執行之聲請
    ，不在得聲請補充判決之列（最高法院六十三年台抗字第二七五號判例參照），
    惟該等程序上之瑕疵，仍可經由上訴程序，由上訴審就此部分先行判決而補正瑕
    疵，並非屬因程序重大瑕疵而有發回之必要之情形。本件上訴人雖於民國八十七
    年十月二十三日原審之準備書狀中聲明「如為不利於被告之判決時，願供擔保請
    求宣告准免假執行」，一審法院就此聲明遺漏，未為免假執行之宣告，在一審之
    程序上固屬瑕疵，且依前揭判例所揭示，無法於原審用裁定更正或補充判決予以
    補正，惟上訴人就此部分業經上訴，且經本院合議庭於八十九年七月二十八日針
    對假執行以及免假執行部分先為判決，是該等原審程序上之瑕疵，業已上訴於第
    二審，經二審法院先行就此部分裁判而予以補正，是上訴人執此稱原審之程序有
    重大瑕疵而有發回之必要云云，亦無理由。
乙、得心證之理由：
一、本件被上訴人起訴主張其執有上訴人五人之被繼承人黃英所簽發如附表所示之支
    票共十二紙（下稱系爭支票），金額共計一千零四十萬八千元，詎經被上訴人提
    示均未獲兌現，嗣黃英於八十五年十一月三十日，上訴人等人為黃英之法定繼承
    人，且於八十六年二月二十四日辦理限定繼承，系爭票款債務自應由上訴人在繼
    承財產之範圍內連帶負清償責任等語，為此提起本件訴訟，請求上訴人連帶給付
    票款。上訴人則以：系爭支票之票載發票日係記載黃英死亡後之日期，是否有效
    不無可疑，且被上訴人既主張系爭支票係黃英持以向其借款，係基於消費借貸關
    係而取得，則被上訴人應就借貸以及金錢交付之事實負舉證責任，又經過上訴人
    核算之結果，被上訴人取得系爭票據顯係以不相當之對價取得，上訴人自得以之
    抗辯等語置辯。
二、本件原審係判決被上訴人全部勝訴，上訴人就原審判決全部不服，提起上訴，並
    聲明：（一）請求廢棄原判決，並發回鈞院簡易法庭更為審理。（二）如不能為
    前項判決時，請求廢棄原判決並駁回被上訴人在第一審之訴及假執行之聲請。被
    上訴人則聲明：請求駁回上訴。
三、查被上訴人主張其執有上訴人等之被繼承人黃英所簽發如附表所示之支票共十二
    紙，金額共計一千零四十萬八千元，詎經提示均未獲兌現之事實，業據其提出支
    票及其退票理由單影本十二紙為證。上訴人對其等為黃英之繼承人，及辦理限定
    繼承等情均不爭執，惟辯稱系爭支票是否黃英生前有簽發之意思，是否有效令人
    懷疑；及否認黃英與被上訴人間有消費借貸之關係等語。故本件應審酌者為（一
    ）系爭支票是否黃英生前簽發；（二）上訴人得否對被上訴人主張票據原因關係
    之抗辯。（三）上訴人得否對被上訴人主張無相當對價取得票據之抗辯。
四、次按執票人主張支票係由票據債務人持以向執票人借款而簽發交付，發票人若以
    未收受借款而為消費借貸關係不成立之原因關係抗辯，則應由執票人就借款已交
    付之事實負舉證責任，（最高法院七十三年一月十日民事庭會議決議參照）。惟
    執票人對於借款是否交付、借貸關係是否存在之事實證明，所得提出之證據方法
    ，不以直接證據為限，仍得依客觀之間接事實以及證據予以證明。又民事訴訟與
    刑事訴訟中之就負有舉證責任之一方所要求之證明度不同，在刑事訴訟中，負責
    證明被告有罪之檢察官，必須就犯罪構成事實之存在，證明至「無合理懷疑」之
    程度，始能認為其舉證責任已盡，然而在民事訴訟中，負舉證責任之一方，茍就
    其主張之利己事實已為相當之證明，其舉證責任即屬已盡。換言之，解除其舉證
    責任祇須有證據之優勢即為已足（最高法院七十三年台上字第二一七四號判決參
    照），無須將構成要件事實之存在，證明至「無合理懷疑」之程度，亦即民事訴
    訟之證明度係採優勢的蓋然性證據，是被上訴人所提之相關間接事證，如已具有
    優勢之蓋然性，即應認為其舉證責任已盡。經查：
    （一）有關黃英生前關於簽發支票之事實，均係由黃英指示其所設立之基督教書
          書院聘僱之會計陳春美代為簽發等情，業據證人陳春美於另案即本院八十
          七年自字第一Ｏ六八號刑事重利案件，到庭證稱：「：：：（我）八十四
          年十一月中到黃英開設之基督教書院工作，至八十七年十月左右離職，我
          是擔任會計，如果當天有票要存，他（按係指黃英）就會叫我去處理。」
          、「（法官提示支票正本七張）這些都是董事長黃英交待我開的。」、「
          （法官提示八十五年十二月份預估表，問：是否為妳製作？）是，我每個
          月都會作一份報告支出情形。」等語，另參諸黃英在台北區中小企業銀行
          、台北國際商業銀行之歷史交易明細等內容以觀，足徵黃英自八十年起至
          八十五年十一月底死亡前，與被上訴人之間有頻繁之金錢往來關係，且系
          爭十二紙支票上黃英之印文，與上訴人所提台北區中小企業銀行、台北國
          際商業銀行黃英所簽發之支票影本上之印文，以肉眼辨識結果，亦屬同一
          印文，故系爭支票應為黃英生前所簽發一節，堪予認定。而票據實務上有
          所謂「遠期支票」，即發票人於簽發支票時，未填載簽發支票當時實際之
          發票日，以尚未到來之日期為發票年月日之支票，而遠期支票票據債務之
          成立，應以發票人交付支票予受款人而完成發票行為之時日為準，至支票
          所載發票日，僅係行使票據債權之限制，不能認為票據債務之成立時期，
          若執票人在票載發票日期前為付款之提示者，依票據法第一百二十八條第
          二項規定，不生提示之效力（最高法院七十四年台上字第八Ｏ四號判例參
          照）。本件上訴人辯稱被上訴人所執之支票，其發票日均係在黃英死亡後
          ，則系爭票據顯有疑義。惟系爭支票既係在黃英生前所簽發，雖然其票載
          發票日在黃英死亡以後，然此即票據實務上所稱之「遠期支票」，則有關
          票據債務當以黃英交付支票予原告時即已成立。上訴人所辯票據效力有所
          疑義云云，並不足採。
    （二）又上訴人對於被上訴人主張其與黃英間之系爭票據原因關係，係與黃英之
          間有長期借貸之關係，該等事實則為上訴人所否認，且上訴人為系爭支票
          發票人黃英之繼承人，其自得執此原因關係之抗辯，對抗被上訴人，依據
          前揭說明，該等事實並應由執票之被上訴人負舉證責任。經查，證人劉國
          華於另案即本院八十七年自字第一Ｏ六八號刑事重利案件，證稱：黃英與
          被告借貸的方式是用電匯的方式，有時候票到期，才會以票換票的方式，
          且因為黃英與被告是老朋友，而且被告的利息都是維持和以前一樣，所以
          黃英才常向被告借錢等語（見本院八十七年自字第一Ｏ六八號刑事重利案
          件九十年一月三十一日訊問筆錄），核與證人陳春美即台北基督書院會計
          證稱：「（問：被告有無匯錢給你們知道否？）（答：黃英開的票，是被
          告拿錢匯進去兌現，然後我們再開票子給被告，利息我們用月息百分之一
          點七給她，開一張本金的票及利息票六張，這是六個月到期）」、「（問
          ：黃英死後，被告仍有匯款二次是否知道何人指示？（答：那時黃英出國
          去，我不知道他死了，我就和高雄劉國華及被告聯絡，因黃英出國期間，
          黃英開予被告的票子到期，我就請示劉國華要如何處理，劉國華說和被告
          聯絡，是否能把票抽回或讓票過，後來是被告匯錢過來予票過）」等語相
          符（見本院八十七年自字第一Ｏ六八號刑事重利案案卷內八十八年六月二
          日訊問筆錄），另參諸證人陳春美於該案審理時另證稱：「黃英開的票，
          是被告拿錢匯進去兌現。然後我們再開票子給被告，利息我們用月息百分
          之一點七給她。開一張本金的票，及利息票六張，這是六個月到期的。」
          、「（後來被告手上有你們的票子，是何情形﹖）那些票子都是一直換下
          來沒有兌現的。之前的我不清楚。」、「（問：有些小額，支付給被告的
          票據，是何意思﹖）小額就是利息，利息是月息百之一點七。」、「（問
          ：黃英開給被告的票子，有無兌現過﹖）在我做的部分，我記得大部分都
          是換票。都是一直換票到黃過世。」等語（參照本院八十六年度自字第一
          ○六八號重利案件八十九年十月三十日訊問筆錄），是依證人陳春美之證
          言可知，黃英於支票屆期，以換票方式延期，並以簽發小額支票充作利息
          。茍其與上訴人間若無借貸關係，當無庸支付利息。
    （三）再依上訴人於原審所提出被上訴人不爭執真正之八十六年六月二十七日之
          和解契約書整體內容可知，上訴人丁○○、乙○○以及丙○○三人確曾有
          於訴訟外承認被上訴人就系爭票據之債權存在，並同意將黃英曾提供被上
          訴人設定抵押權之不動產，即坐落台北縣三重市三重埔長泰小段一五四─
          二九地號土地及其上門牌號碼台北縣三重市○○街一巷十五號建物於辦妥
          繼承登記後過戶予被上訴人用以抵債債務之事實。雖然該契約書因為欠缺
          部分繼承人之簽章而致無法發生和解之法律上效果，但仍得作為事實認定
          之相關依據（亦即該契約書並未喪失證明間接事實之證據能力），雖然上
          訴人一再抗辯稱該契約書已經上訴人發函撤銷，喪失其法律上之效力云云
          ，並稱上訴人丁○○、乙○○以及丙○○三人係於未詳加查證之情形下所
          簽云云，然而如前揭說明，該等契約書雖然因欠缺部分繼承人之簽章而致
          無法發生和解之法律上效果，但在事實之認定上，仍得作為事實認定之相
          關證據，且參酌上訴人丁○○、乙○○以及丙○○三人簽署系爭契約書之
          時點為八十六年六月二十七日，距離黃英過世業已歷半年之久，以及契約
          書上亦有記載「乙方得立即撤銷對甲方所提所有訴訟：：：」，顯見於斯
          時兩造間已有訴訟爭議存在，則衡諸常理，在黃英過世業已歷半年之久，
          且兩造間復有訴訟爭執存在之情況下，上訴人殆無可能於未經任何查證之
          情況下即簽下該契約，是上訴人前揭辯詞並不足採。
五、上訴人另抗辯稱被上訴人取得系爭支票並無對價，依票據法第十四條之規定，不
    得享有票據上之權利等語。惟查票據法第十四條第一項所謂以惡意或重大過失取
    得票據者，不得享有票據上之權利，以及同條第二項無對價或以不相當之對價取
    得票據，不得享有優於前手之權利，均係規範從無處分權人之手，是否得以原始
    取得票據權利或善意之繼受取得票據權利之情形。系爭支票既為黃英指示其會計
    簽發，顯係有權處分系爭票據，即無票據法第十四條規定之情形，是被告執此抗
    辯被告無相當對價，不得享有票據上之權利，並無理由。此等爭議，仍應認屬原
    因關係之爭議。而依前揭八十七年自字一０六八號刑事判決內之卷證資料中，華
    南商業銀行匯款單及明細表所示，自八十年七月起至八十三年六月底，黃英向被
    上訴人累計借款即達一億零五百九十五萬五千一百六十四元。自八十五年九月至
    十二月止，被上訴人共匯款七百二十一萬一千七百八十四元予黃英帳戶，共計即
    已匯款一億一千三百一十六萬六千九百四十八元予黃英，其中八十三年七月至八
    十五年八月因銀行資料逾保存期限，而無法調取資料。上訴人雖辯稱縱認黃英在
    台北國際商業銀行該段期間之匯款進帳計一億零五十六萬七千八百一十九元全屬
    被上訴人匯入，被上訴人支付黃英僅二億一千三百七十三萬四千七百六十七元，
    與黃英支付被上訴人之總金額尚差距七千餘萬元云云，固據提出台北區中小企銀
    以及台北國際商業銀行之相關支票影本等件為證。然查黃英向被上訴人借款，係
    以月息百分之一點七支付利息，還款時除開本金票，並開利息票等情，業經證人
    陳春美於前揭刑事案件中陳述明確，則就還款支票之金額，既有包括利息，衡情
    當然會超逾被上訴人匯款之總金額。再被上訴人與黃英間存有無數次借貸事實，
    因時間久遠，部分資料蒐集不易，但是如於本金二億一千三百七十三萬四千七百
    六十七元，以週年利率百分之二十計算，一年之利息即有四千二百七十四萬六千
    九百五十三元，二年即達八千五百四十九萬三千零六元。如以本金一億一千三百
    一十六萬六千九百四十八元，以週年利率百分之二十計算，一年之利息為二千二
    百六十三萬三千三百九十元，二年亦有四千五百二十六萬六千七百八十元之利息
    ，而此尚未計算黃英自八十三年至八十五年底之借款利息。則參以黃英自八十年
    起即長期多次向被上訴人借貸，借款後開立支票清償，其中有部分到期無法兌現
    又以換票方式多次延期之情，自堪信七千餘萬元之差額應為利息，則被上訴人取
    得黃英簽發之支票係有原因關係。又被上訴人是否有核實申報利息收入，或就稅
    捐查核之案件中有無實在之陳述，導致違反其他法令，則屬另事，亦無法據此將
    前揭事實推至真偽不明之情形。是上訴人以被上訴人於八十三年至八十五年間綜
    合所得稅之申報資料以及行政救濟相關卷宗內容，復另聲請傳訊之證人即財政部
    台灣省北區國稅局局長林吉昌、以及該局之審查三科科長羅榮鎮、法務二科科長
    楊文華等人到庭說明，參諸前揭說明，並無必要。另上訴人聲請本院調閱被上訴
    人有關核課稅捐處分之最高行政法院以及高等行政法院卷宗，揆諸前揭說明亦無
    必要，併予敘明。
六、綜上所述，本院認為被上訴人就被上訴人與黃英間之就系爭票據之原因關係，依
    前揭所提間接事證，業已盡其舉證之責，上訴人否認系爭票據之原因關係並不足
    採。又本件上訴人丁○○已於八十六年二月二十四日向本院聲明限定繼承，則依
    民法第一千一百五十四條規定，其他繼承人即其餘共同被告四人亦視同為限定繼
    承，從而，被上訴人依據票據之法律關係，請求上訴人以繼承被繼承人黃英之財
    產為限，連帶給付一千零四十萬八千元之票款及法定遲延利息，均無不合，應予
    准許。又本件係本於票據關係涉訟，依民事訴訟法第三百八十九條第一項第四款
    規定，應依職權宣告假執行。是則原審判命上訴人於繼承財產之限度內，如數給
    付，並依職權宣告假執行，於法並無不合。上訴意旨指摘原判決不當，求予廢棄
    改判，為無理由，應予駁回其上訴。
七、本件事證已臻明確，兩造其餘攻擊防禦方法，或與本件無涉，或與判決結果不生
    影響，毋庸一一論列，併此敘明。
八、據上論結，本件上訴為無理由，依民事訴訟法第四百三十六條之一第三項、第四
    百四十九條第一項、第八十五條第二項，判決如主文。
中　　　華　　　民　　　國　　九十三　　年　　　九　　　月　　二十四　　日
                                      民事第二庭審判長法官  丁蓓蓓
                                                      法官  李家慧
                                                      法官  朱漢寶
右為正本係照原本作成。
本件當事人須以本判決適用法律顯有錯誤為上訴理由時，始得於本判決送達後二十日
內向本院提出上訴狀，如已於本判決宣示後送達前提起上訴者，應於判決送達後十日
內補具上訴理由（均按他造當事人之人數附繕本），並經本院許可後方得上訴最高法
院。
中　　　華　　　民　　　國　　九十三　　年　　　九　　　月　　二十四　　日
                                                 法院書記官  劉碧輝
附  表:
　付　款　人 　　　    發  票  日            利 息 起 算 日      面額（新台幣）
中國信託商業銀行 民國八十六年三月二十一日 民國八十六年七月二十日   一百萬元
總行儲蓄部
中國信託商業銀行 民國八十六年三月十五日   民國八十六年七月二十日  一百五十萬元
總行儲蓄部
中國信託商業銀行 民國八十六年三月二十四日 民國八十六年七月二十日  二百萬元
總行儲蓄部
中國信託商業銀行 民國八十六年三月二十九日 民國八十六年七月二十日  一百五十萬元
總行儲蓄部
中國信託商業銀行 民國八十六年四月五日     民國八十六年七月二十日  一百萬元
總行儲蓄部
中國信託商業銀行 民國八十六年四月二日     民國八十六年七月二十日  一百萬元
總行儲蓄部
中國信託商業銀行 民國八十六年四月六日     民國八十六年七月二十日  一百萬元
總行儲蓄部
中國信託商業銀行 民國八十六年四月十日     民國八十六年七月二十日  一百萬元
總行儲蓄部
中國信託商業銀行 民國八十六年四月十日     民國八十六年七月二十日  十七萬元
總行儲蓄部
中國信託商業銀行 民國八十六年三月二十七日 民國八十六年七月二十日  六萬八千元
總行儲蓄部
中國信託商業銀行 民國八十六年四月八日     民國八十六年七月二十日  四萬二千五百元
總行儲蓄部
中國信託商業銀行 民國八十六年三月十一日   民國八十六年七月二十日  十二萬七千五百元
總行儲蓄部
